【裁判字號】    96,訴,277
【裁判日期】    970605
【裁判案由】    塗銷地上權登記
【裁判全文】
臺灣桃園地方法院民事判決               96年度訴字第277號
原      告  甲○○
            乙○○
            卯○○
            未○○
            午○○
            辰○○
            巳○○
前列七人共同
訴訟代理人  邱國旺律師
            林建平律師
被      告  ｋ○○
                        號
            Ｙ○○
                        巷14.
            黃○○
            天○○
            宇○○
                        巷22.
            Ｆ○○
            地○○
            Ｘ○○
            Ｖ○○
            Ｉ○○
            Ｈ○○
            Ｃ○○
                        號
            丑○○
            庚○○
            戊○○
            己○○
            甲庚○○
            甲乙○
            甲  丙
            甲戊○
            甲丁○
            ｙ○○
            甲甲○
            ｚ○○
            ｗ○○
            ｘ○○
            酉○○
            甲壬○○
            戌○○
                        4號
            申○○
被      告  Ｅ○○
訴訟代理人  ｈ○○
被      告  Ｐ○○○
                        3號
            ｉ○○
            ｄ○○
            ｂ○○
                        號3樓.
            ｆ○○
            Ｚ○○
            Ｋ○○
            Ｌ○○
                        23號.
            ｍ○○○
            ｃ○○
            ｅ○○
            ａ○○
            ｇ○○
            亥○○○
            Ｊ○○
            Ｄ○○
                        號
            Ｂ○○○
            辛○○○
            甲己○○
            Ａ○○○
            ｊ○○
            Ｇ○○
            寅○○○
            ｏ○○
            ｐ○○
            Ｕ○
            壬○○○
            ｖ○○
            Ｗ○○
            ｌ○○
            ｕ○○
            ｔ○○
            Ｍ○○
            Ｎ○○
            甲辛○○
            玄○○
                        段96.
            Ｏ○○○
                        4之2.
            Ｑ○○
                        13號.
            Ｓ○○
            Ｔ○○
            Ｒ○○
            ｎ○○
            癸○○○
            ｒ○○
            ｓ○○
            宙○○
            子○○
            ｑ○○
            丙○○
            丁○○
上列當事人間請求塗銷地上權事件，於民國97年5 月8 日、97年
6月3日言詞辯論終結，本院判決如下：
    主  文
被告ｋ○○、Ｙ○○、黃○○、天○○、宇○○、Ｆ○○、地○○、Ｘ○○、Ｖ○○、Ｉ○○、Ｈ○○、Ｃ○○、丑○○、庚○○、戊○○、己○○、甲庚○○、甲乙○、甲丙、甲戊○、甲丁○、ｙ○○、甲甲○、ｚ○○、ｗ○○、ｘ○○、酉○○、甲壬○○、戌○○、申○○、子○○、江明、丁○○應就其被繼承
人許春法於民國38年以桃園縣蘆竹地政事務所第五五八號收件，
就原告所有坐落桃園縣大園鄉○○段海豐坡小段二一五之一、二
一五之七、二一五之八地號土地、地目建、面積均為玖佰陸拾柒
平方公尺內之面積陸拾肆點肆柒平方公尺土地上所設定登記之地
上權，辦理繼承登記，並將上開地上權設定登記予以塗銷。
被告Ｅ○○、Ｐ○○○、ｉ○○、ｄ○○、ｂ○○、ｆ○○、Ｚ
○○、Ｋ○○、Ｌ○○、ｍ○○○、ｃ○○、ｅ○○、ａ○○、
ｇ○○、亥○○○、Ｊ○○、Ｄ○○、李許香有、辛○○○、甲
己○○應就其被繼承人許阿眛於民國38年以桃園縣蘆竹地政事務
所第五五八號收件，就原告所有坐落桃園縣大園鄉○○段海豐坡
小段二一五之一、二一五之七、二一五之八地號土地、地目建、
面積均為玖佰陸拾柒平方公尺內之面積陸拾肆點肆柒平方公尺土
地上所設定登記之地上權，辦理繼承登記，並將上開地上權設定
登記予以塗銷。
被告Ａ○○○、ｊ○○、Ｇ○○、寅○○○、ｏ○○、ｐ○○、
Ｕ○、壬○○○應就其被繼承人許梓來於民國38年以桃園縣蘆竹
地政事務所第五五八號收件，就原告所有坐落桃園縣大園鄉○○
段海豐坡小段二一五之一、二一五之七、二一五之八地號土地、
地目建、面積均為玖佰陸拾柒平方公尺內之面積陸拾肆點肆柒平
方公尺土地上所設定登記之地上權，辦理繼承登記，並將上開地
上權設定登記予以塗銷。
被告ｖ○○、Ｗ○○、ｌ○○、ｕ○○、ｔ○○、Ｍ○○、Ｎ○○、甲辛○○、玄○○應就其被繼承人許永南於民國38年以桃園
縣蘆竹地政事務所第五五八號收件，就原告所有坐落桃園縣大園
鄉○○段海豐坡小段二一五之一、二一五之七、二一五之八地號
土地、地目建、面積均為玖佰陸拾柒平方公尺內之面積陸拾肆點
肆柒平方公尺土地上所設定登記之地上權，辦理繼承登記，並將
上開地上權設定登記予以塗銷。
被告Ｏ○○○、Ｑ○○、Ｓ○○、Ｔ○○、Ｒ○○、ｎ○○、癸○○○、ｒ○○、ｓ○○、宙○○、ｑ○○應就其被繼承人許同
興於民國38年以桃園縣蘆竹地政事務所第五五八號收件，就原告
所有坐落桃園縣大園鄉○○段海豐坡小段二一五之一、二一五之
七、二一五之八地號土地、地目建、面積均為玖佰陸拾柒平方公
尺內之面積陸拾肆點肆柒平方公尺土地上所設定登記之地上權，
辦理繼承登記，並將上開地上權設定登記予以塗銷。
訴訟費用由被告負擔。
    事實及理由
壹、程序方面：
一、按訴狀送達後，原告不得將原訴變更或追加他訴，但請求之
    基礎事實同一者或不甚礙被告之防禦及訴訟之終結者，不在
    此限，民事訴訟法第255條第1項第2款、第7款定有明文。本
    件原告起訴時原請求被告ｋ○○等人塗銷在原告所有坐落桃
    園縣大園鄉○○段海豐坡小段215-1、215-7、215-8 地號土
    地（下稱系爭土地）上所設定之地上權（下稱系爭地上權）
    登記；嗣於審理中，原告於本院民國96年5 月17日訓問期日
    時追加江明、丁○○為被告，請求其塗銷系爭地上權登記
    ，核其請求之塗銷地上權登記之事實相同，且不甚礙被告之
    防禦及訴訟之終結，依前揭規定，應予准許。
二、本件被告經合法通知，均未於言詞辯論期日到場，核無民事
    訴訟法第386 條各款所列情形，爰依原告聲請，由其一造辯
    論而為判決。
貳、實體方面：
一、本件原告起訴主張：原告甲○○、乙○○共有系爭215-1 地
    號土地，面積967 平方公尺，原告甲○○、乙○○之應有部
    分均為12分之3；原告卯○○、未○○共有系爭215-7地號土
    地，面積967 平方公尺，原告卯○○、未○○之應有部分均
    為2分之1；原告午○○、辰○○、巳○○共有系爭215-8 地
    號土地，面積967 平方公尺，原告午○○、辰○○、巳○○
    之應有部分均3分之1，系爭3 筆土地（分割前地號：同為桃
    園縣大園鄉○○段海豐坡小段215-1 地號）原為訴外人許登
    鳳、許春法、許阿眛、許梓來、許永南、許同興、許明財等
    7 人所共有，渠等曾於土地上共同興建有「台灣式土角造住
    宅」（門牌號碼：桃園縣大園鄉埔心村158 號）之建築改良
    物，且為供建築物目的之使用，渠等復於38年10月26日約定
    以自己名義設定權利範圍495.87平方公尺之地上權，而訴外
    人許水和、許明財之應有部分均為15分之5 ；許春法、許阿
    眛、許梓來、許永南、許同興之應有部分均為15分之1 ，存
    續期間「未約定」，嗣上開建築物前於61年10月10日已全部
    拆除而「滅失」，經原告乙○○於87年8 月31日向桃園縣蘆
    竹地政事務所申請滅失登記，隨即該所於同年9月1日登記完
    竣，各該地上權人亦已將土地返還各土地所有權人，現已由
    所有權人重新興建房屋使用。按物權，除法律另有規定外，
    因拋棄而消滅。地上權未定有期限者，地上權人得隨時拋棄
    其權利，民法第764 條、第834條第1項前段分別定有明文。
    次按地上權未定有存續期間者，有以工作物滅失時地上權消
    滅之習慣者，則以工作物存在期間為其存續期間。若未定有
    存續期間又無習慣者，則屬未定存續期限之地上權。至於土
    地所有人之終止權，則應受地上權使用目的之限制。查訴外
    人許春法、許阿眛、許梓來、許永南、許同興等5 人，前於
    55年9月6日將渠等持分土地出賣予原告甲○○、乙○○時，
    即曾表示願拋棄系爭地上權權利，且因該地上權未定存續期
    限者，表示當事人不願受期限拘束之意，本諸未定存續期限
    之法律關係，當事人得隨時終止之原則，土地所有人與地上
    權人應得隨時終止之，至土地所有人之終止，則應受地上權
    使用目的之限制，茲因上開建築物滅失後迄今，渠等亦無其
    他任何行使系爭地上權或使用系爭土地之行為，顯見系爭地
    上權設定之目的已經不存在，故原告應得隨時終止系爭地上
    權。至於許春法於57年2 月25日死亡後，其繼承人有被告ｋ
    ○○、Ｙ○○、黃○○、天○○、宇○○、Ｆ○○、地○○
    、Ｘ○○、Ｖ○○、Ｉ○○、Ｈ○○、Ｃ○○、丑○○、庚○○、戊○○、己○○、甲庚○○、甲乙○、甲丙、甲戊○
    、甲丁○、ｙ○○、甲甲○、ｚ○○、ｗ○○、ｘ○○、酉
    ○○、甲壬○○、戌○○、申○○、子○○、江明、丁○○等人；許阿眛於78年4 月12日死亡後，其繼承人有被告Ｅ
    ○○、Ｐ○○○、ｉ○○、ｄ○○、ｂ○○、ｆ○○、Ｚ○○、Ｋ○○、Ｌ○○、ｍ○○○、ｃ○○、ｅ○○、ａ○○
    、ｇ○○、亥○○○、Ｊ○○、Ｄ○○、李許香有、辛○○○、甲己○○等人；許梓來於67年3 月18日死亡後，其繼承
    人有被告Ａ○○○、ｊ○○、Ｇ○○、寅○○○、ｏ○○、
    ｐ○○、Ｕ○、壬○○○等人；許永南於80年4月1日死亡後
    ，其繼承人有被告ｖ○○、Ｗ○○、ｌ○○、ｕ○○、ｔ○○、Ｍ○○、Ｎ○○、甲辛○○、玄○○等人；許同興於75
    年8 月25日死亡後，其繼承人有Ｏ○○○、Ｑ○○、Ｓ○○
    、Ｔ○○、Ｒ○○、ｎ○○、癸○○○、ｒ○○、ｓ○○、
    宙○○、ｑ○○等人，被告等人既各為許春法、許阿眛、許
    梓來、許永南、許同興等之繼承人，在被告等各被繼承人未
    及辦理塗銷系爭地上權前即已陸續死亡，該地上權登記之存
    在對原告所有土地之完整性因有妨害，爰以本件起訴狀繕本
    送達被告為終止系爭地上權之意思表示，並訴請辦理繼承登
    記後，為塗銷系爭地上權之行為。為此，爰依民法第767 條
    規定，提起本件訴訟，並聲明：如主文所示。
二、被告Ｅ○○雖未於最後言詞辯論期日到場，惟據其曾於期日
    到場陳述：同意塗銷等語，資為置辯。
三、原告主張之事實，已據其提出土地登記簿謄本、建築物改良
    物登記簿、他項權利登記聲請書、土地登記第二類謄本、建
    物測量申請書、蘆竹地政事務所函示及土地登記通知書、謝
    在權著民法物權論節本、繼承系統表、戶籍謄本、報紙等件
    為證，且為被告Ｅ○○同意塗銷，而被告除ｙ○○、Ｎ○○
    、Ｓ○○、癸○○○、ｒ○○外，經合法通知，均於言詞辯
    論期日未到場，亦未提出任何準備書狀或證據資料作何答辯
    聲明或陳述以為爭執，雖因被告ｙ○○、Ｎ○○、Ｓ○○、
    癸○○○、ｒ○○係依公示送達通知者，依法不視同其係自
    認。惟因本件原告主張之事實，業據原告舉證如前，自堪認
    原告之主張為真實可採。
四、按稱地上權者，謂以在他人土地上有建築物或其他工作物或
    竹林為目的，而使用土地之權。地上權不因工作物或竹林之
    滅失而消滅，民法第832條、第841條分別定有明定。至於當
    事人未約定存續期間者，依民法第834條第1項僅規定，除當
    地另有習慣者外，地上權人得隨時拋棄其權利，惟就土地所
    有人可否終止地上權，則未有明文，然按地上權未定存續期
    限者，正足以表示當事人不願受期限拘束之意，本諸未定存
    續期限之法律關係，當事人應得隨時終止之原則，原則上土
    地所有人與地上權人應得隨時終止之，但有支付地租之地上
    權，地上權人之終止，應受民法第835 條之限制，土地所有
    人終止地上權契約，應受地上權使用目的之限制。詳言之，
    在以有建築物為目的之地上權，基於對地上權人之保護，不
    宜較基地承租人為薄之理由，縱難解為應受土地法第103 條
    之適用，亦應解為定有至建築不堪使用時為止之期限。查系
    爭地上權為不定存續期間，且上開建築物早於87年9月1日辦
    理滅失登記完竣，被繼承人許春法、許阿眛、許梓來、許永
    南、許同興等已逾多年未再使用系爭土地而行使權利，且系
    爭土地地目為建，現已由原告等人重新興建房屋使用，客觀
    上已無法再有建築物或其他工作物，至許春法、許阿眛、許
    梓來、許永南、許同興相繼死亡後，渠等各繼承人即被告等
    ，亦未再爭執有何使用系爭土地而行使權利，是原告以起訴
    狀繕本送達為終止兩造之地上權契約，依法洵無不合，應為
    准許。
五、縱上所述，系爭土地上所設定之地上權為不定存續期間，且
    地上權設定目的之土角房屋業因已拆除，被告等人已無法使
    用系爭土地而行使權利，本件地上權契約既經原告依法終止
    ，原告請求許春法、許阿眛、許梓來、許永南、許同興等之
    繼承人即被告等人辦理系爭地上權繼承登記後，再予以塗銷
    上開地上權登記，為有理由，應予准許。
六、據上論結，本件原告之訴為有理由，依民事訴訟法第385 條
    第1項前段、第79條、第85條第1項，判決如主文。
中    華    民    國    97    年     6     月    5    日
                       民事第一庭法  官  吳爭奇
上為正本係照原本作成。
如對本判決上訴，須於判決送達後20日內向本院提出上訴狀。
中    華    民    國    97    年     6     月    6    日
                                 書記官  梁麗雲


司法院資訊處製作；財團法人民間司法改革基金會備份。
